ACORDAO-COMPLETO-2553480

ACÓRDÃO 3478/2023 ATA 14/2023 - SEGUNDA CÂMARA

VISTOS, relatados e discutidos estes autos de Acompanhamento, em que se examina pedidos de reexame interpostos por Alexandre de Castro do Amaral, Ana Paula Fernandes da Silva, Jose de Hollanda Bezerra de Melo Neto, Luana Camargo da Silva e Paulo Eduardo de Oliveira Júnior em face do Acórdão 13053/2019-TCU-Segunda Câmara (Rel. Min. Augusto Nardes) , por meio do qual o Tribunal aplicou multa aos responsáveis em razão de irregularidades observadas na gestão do Hospital Federal dos Servidores do Estado, do Hospital Federal Cardoso Fontes e do Hospital Federal de Bonsucesso, notadamente a autorização e pagamento de despesas sem amparo contratual;
ACORDAM os Ministros do Tribunal de Contas da União, reunidos em Sessão de 2ª Câmara, diante das razões expostas pelo Relator, com fundamento no art. 48, parágrafo único, da Lei 8.443/1992, c/c os arts. 285, caput, e 286, parágrafo único, do Regimento Interno do TCU, em:
9.1. não conhecer dos pedidos de reexame interpostos por Alexandre de Castro do Amaral, Ana Paula Fernandes da Silva, Jose de Hollanda Bezerra de Melo Neto e Luana Camargo da Silva, por restar intempestivos e não apresentarem fatos novos;
9.2. conhecer do pedido de reexame interposto por Paulo Eduardo de Oliveira Júnior, e, no mérito, dar-lhe provimento parcial, para reduzir, exclusivamente em relação a esse recorrente, a multa fixada no item 9.3 do Acórdão 13053/2019-TCU-Segunda Câmara, que passa a vigorar no valor de R$ 3.500,00;
9.3. dar ciência desta deliberação aos recorrentes e demais interessados no processo, informando que o teor integral das peças que o integram poderá ser obtido no endereço eletrônico www.tcu.gov.br/acordaos.

Pedido de reexame em processo de acompanhamento apresentado por Paulo Eduardo de Oliveira Júnior, contra o Acórdão 13.053/2019-TCU-2a Câmara, da relatoria do Augusto Nardes.

Segunda Câmara

Núcleo Estadual do Ministério da Saúde No Estado do Rio de Janeiro.

3. Recorrentes: Alexandre de Castro do Amaral (XXX.351.797-XX); Ana Paula Fernandes da Silva (XXX.021.597-XX); Jose de Hollanda Bezerra de Melo Neto (XXX.137.097-XX); Luana Camargo da Silva (XXX.942.787-XX); Paulo Eduardo de Oliveira Júnior (XXX.140.846-XX).

Aroldo Cedraz.

13.1. Ministros presentes: Augusto Nardes (na Presidência), Aroldo Cedraz e Antonio Anastasia (Relator).
13.2. Ministro que alegou impedimento na Sessão: Aroldo Cedraz.
13.3. Ministro-Substituto convocado: Marcos Bemquerer Costa.

ANTONIO ANASTASIA

Ministro Augusto Nardes.

Trata-se de recursos de reconsideração interpostos por Paulo Eduardo de Oliveira Júnior, Ana Paula Fernandes da Silva, José de Hollanda Bezerra de Melo Neto, Alexandre de Castro Amaral e Luana Camargo da Silva, todos em face do Acórdão 13053/2019-TCU-Segunda Câmara (Rel. Min. Augusto Nardes) .
2.	Reproduzo a seguir a instrução produzida no âmbito da então Secretaria de Recursos - Serur, atual Unidade de Auditoria Especializada em Recursos - AudRecursos (peça 418) , a qual contou com a anuência do diretor da Unidade (peça 419) :
INTRODUÇÃO
Cuida-se de pedido de reexame em processo de acompanhamento apresentado por Paulo Eduardo de Oliveira Júnior (peças 335-342) , insurgindo-se contra o Acórdão 13053/2019-TCU-Segunda Câmara (peça 124) , Rel. Min. Augusto Nardes, por meio do qual o responsável teve suas razões de justificativa rejeitadas, com aplicação da multa prevista no art. 58, inciso II, da Lei 8.443/92, em decorrência de irregularidades observadas na gestão do Hospital Federal dos Servidores do Estado (HFSE) , particularmente a autorização e pagamento de despesas sem amparo contratual, bem como dos recursos pendentes de análise definitiva movidos por Ana Paula Fernandes da Silva (peça 195) , José de Hollanda Bezerra de Melo Neto (peça 195) , Alexandre de Castro do Amaral (peça 178) e Luana Camargo da Silva (peça 210) .
Eis o extrato da decisão recorrida (Acórdão 13053/2019-TCU-Segunda Câmara - peça 124) :
VISTOS, relatados e discutidos estes autos de acompanhamento constituídos com o objetivo de verificar a regularidade dos atos praticados, eventuais riscos de dano ao erário e resultados obtidos concernentes ao desenvolvimento dos procedimentos adotados no âmbito do Departamento de Gestão Hospitalar (DGH) e dos hospitais e institutos federais vinculados ao Ministério da Saúde localizados no Estado do Rio de Janeiro em atendimento ao estabelecido na Portaria Conjunta DGH/Institutos Federais/MS/RJ 5, de 21/3/2017, que subordina as unidades de saúde citadas à realização de procedimentos de licitação unificada sob a coordenação do DGH, 
ACORDAM os Ministros do Tribunal de Contas da União, reunidos em Sessão da 2a Câmara, ante as razões expostas pelo Relator, em: 
9.1. considerar revel a Sra. Luana Camargo da Silva;
9.2. rejeitar as razões de justificativas apresentadas pelos demais responsáveis arrolados nos autos;
9.3. aplicar aos responsáveis a seguir indicados a multa prevista no art. 58, inciso II, da Lei 8.443/1992, nos valores individuais indicados, fixando-lhes o prazo de 15 (quinze) dias, a contar da notificação, para que comprovem perante o Tribunal (art. 23, inciso III, alínea "a" da Lei 8.443, de 1992 c/c o art. 214, inciso III, alínea "a" do RI/TCU) o recolhimento das dívidas aos cofres do Tesouro Nacional, atualizadas monetariamente, a contar da data deste Acórdão até a data do efetivo recolhimento, caso não sejam pagas no prazo estabelecido, na forma da legislação em vigor;
	RESPONSÁVEL
	VALOR (R$) 

	Maria Lúcia Feitosa Goulart da Silveira 
	7.000,00

	Harley Roberto Warnoux de Souza
	7.000,00

	Gilson Max Freitas de Araújo
	3.500,00

	Luana Camargo da Silva
	3.500,00

	Willian Cotrim de Oliveira
	3.500,00

	Ana Paula Fernandes da Silva
	5.500,00

	José de Hollanda Bezerra de Melo Neto
	5.500,00

	Paulo Eduardo de Oliveira Júnior
	4.500,00

	Alexandre de Castro do Amaral
	4.500,00

	Everton Muzy
	4.500,00

	Fabio Dal Bello Junior
	4.500,00

9.4. autorizar, desde logo, com amparo no art. 28, inciso II da Lei 8.443/1992, a cobrança judicial das dívidas, caso não atendidas as notificações;
9.5. autorizar, desde já, nos termos do art. 26 da Lei 8.443, de 1992, o parcelamento das dívidas em até 36 (trinta e seis) parcelas mensais e sucessivas, atualizadas monetariamente até a data do pagamento, esclarecendo aos responsáveis que a falta de pagamento de qualquer parcela importará no vencimento antecipado do saldo devedor (art. 217, § 2º, do RI/TCU) , sem prejuízo das demais medidas legais;
9.6. recomendar ao Departamento de Gestão Hospitalar (DGH/RJ) , com fulcro no inciso I do art. 43 da Lei 8.443/1992 c/c o art. 250, inciso III, do Regimento Interno do TCU, e em consonância com os princípios da transparência e do estímulo ao controle social, que avalie a conveniência e a oportunidade de:
9.6.1. publicar periodicamente, em seu portal na internet, resumo do acompanhamento dos contratos de prestações de serviços em curso no âmbito dos hospitais federais, contendo, de forma suficiente e objetiva, com atalhos eletrônicos, quando possível, para o Portal de Compras Governamentais, as seguintes informações, dentre outras: empresa contratada, objeto, indicação do certame ou modalidade de contratação, indicação do contrato e publicação, vigência do contrato, valor mensal e global e licitação unificada em curso para o mesmo objeto;
9.6.2. obter, previamente, as informações/demandas junto aos hospitais federais, concomitante às licitações unificadas em curso, a partir do estabelecido nos itens 1-3 e subitens da Portaria Conjunta DGH/Institutos Federais/MS/RJ 5, de 21/3/2017, com vistas a realizar planejamento antecipado de licitações unificadas pontuais, a fim de possibilitar a adesão às Atas de Registro de Preços pelas demais unidades, evitando a renovação anual dos contratos em curso derivados de licitações próprias;
9.7. reenviar cópia do Acórdão 2128/2018-TCU-Plenário ao Departamento de Gestão Hospitalar (DGH) , à Secretaria-Geral do Ministério da Defesa, à Secretaria-Executiva do Ministério da Educação e à Secretaria-Executiva do Ministério da Saúde, tendo em conta as alterações ocorridas em virtude da reestruturação ministerial verificada no âmbito do Poder Executivo Federal;
9.8. reiterar à Secretaria-Executiva do Ministério da Saúde a recomendação expressa no item 9.6 do Acórdão 2128/2018-TCU-Plenário, para que, em vista da competência estabelecida no Decreto 8.901/2016, adote a sistemática de padronização de grades de insumos hospitalares e de serviços capitaneada pelo Departamento de Gestão Hospitalar como boa prática de governança e amplie sua abrangência, de forma a incorporá-la às demais unidades hospitalares e aos institutos vinculados ao Ministério da Saúde, valendo-se, para economia de esforços e ganhos gerenciais conjuntos, de informações, estudos e procedimentos já desenvolvidos no âmbito daquele departamento;
9.9. dar ciência desta decisão aos responsáveis e à Secretaria de Atenção à Saúde - SAS, ao DGH, HFA, HFB, HFCF e HFSE;
9.10. arquivar os presentes autos.
 HISTÓRICO
Na origem, a Corte investigava a "regularidade dos atos praticados, eventuais riscos de dano ao erário e resultados obtidos concernentes ao desenvolvimento dos procedimentos adotados no âmbito do Departamento de Gestão Hospitalar (DGH/MS/RJ) e dos hospitais e institutos federais vinculados ao Ministério da Saúde localizados no Estado do Rio de Janeiro, em atendimento ao estabelecido na Portaria Conjunta DGH/Institutos Federais/MS/RJ 5, de 21/3/2017, que subordina as unidades de saúde citadas à realização de procedimentos de licitação unificada sob a coordenação do DGH/MS/RJ" (Acórdão 5125/2018-TCU-Segunda Câmara - peça 1) .
No que concerne ao objeto do recurso, o recorrente exercia a função de ordenador de despesas do Hospital Federal dos Servidores do Estado (HFSE)  (unidade pública mantida com recursos federais) e, nessa condição, autorizou pagamentos sem amparo contratual para as seguintes despesas:
Objeto: Locação com Manutenção Preventiva e Corretiva de Equipamentos para os Serviços de Anestesia, Centro Cirúrgico, CTI Geral e unidade coronariana do HSE. Beneficiário: Berkeley Equipamentos Médicos Ltda.
Objeto: Prestação de serviço de limpeza e conservação em áreas administrativas e médico-hospitalares, incluindo áreas internas, externas, rampas, pátios, telhados, coberturas, estacionamentos e demais áreas de circulação a serem executados no âmbito do HFSE. Beneficiário: Atrio-Rio Service Tecnologia e Serviços Ltda.
Foi identificado pela Corte a irregularidade no procedimento adotado pelo gestor, com a violação ao art. 60, parágrafo único, da Lei 8.666/93, pelo pagamento de serviços para os quais não havia cobertura contratual devidamente formalizada. Após o devido processo legal e a audiência do ordenador de despesas (peça 27) , foi exarado o Acórdão 13053/2019-TCU-Segunda Câmara (peça 124) , decisão contra a qual o recorrente se insurge.
EXAME DE ADMISSIBILIDADE
Manifesta-se concordância com o exame de admissibilidade contido nas peças 344-345, acolhido pelo e. Rel. Min. Raimundo Carreiro (peça 348) , pelo conhecimento do recurso.
EXAME DE MÉRITO
Delimitação
É objeto do recurso analisar a responsabilização pelos pagamentos de despesas sem base contratual e eventuais elementos exoneratórios.
Da culpabilidade do gestor público em relação às medidas adotadas durante a gestão do contrato de locação e manutenção de equipamentos
No que concerne à locação e manutenção de equipamentos para serviços de Anestesia, Centro Cirúrgico, CTI Geral e Unidade Coronariana do Hospital Federal dos Servidores do Estado, alega o recorrente a prestação dos serviços, com o atestamento das Notas Fiscais, bem como a essencialidade do serviço demandado.
Afirma a adoção de todas as medidas possíveis para a regularização do serviço, uma vez que os serviços estavam sendo prestados sem cobertura contratual desde 28/9/2015, sendo que o recorrente assumiu a função pública em 26/7/2017, adotando medidas para o prosseguimento do procedimento administrativo 33433.008254/2015-20, tais como o envio de solicitação para a Coordenação Assistencial, buscando informações sobre a necessidade de manutenção do serviço, a reavaliação de quantitativos e demais aspectos técnicos (peça 342) .
Assevera que a licitação foi realizada em 14/3/2018, não tendo sido concluída até o momento da exoneração do servidor (12/11/2018) , não sendo razoável a paralização dos serviços em função da essencialidade para o funcionamento dos procedimentos cirúrgicos do Hospital, ressaltando a ausência de dolo, má-fé ou erro grosseiro, por não ter dado causa à situação de prestação de serviços sem respaldo contratual.
Análise
A discussão proposta pelo recorrente revolve os aspectos de nexo de causalidade e grau de culpabilidade do agente em relação à ofensa observada, uma vez que não foi negada a ocorrência irregular (pagamentos de serviços sem cobertura contratual formal) , mas apenas a apresentação de fatos que mitigariam a responsabilidade no caso concreto.
De plano, deve ser recordado que a aplicação da multa prevista no art. 58, II, da Lei 8.443/92 independe da identificação de dano decorrente da conduta dos gestores, bastando a identificação do ato praticado com grave infração normativa, qual seja, a identificação de conduta injustificada, para a qual fosse exigível conduta diversa, o que afasta os argumentos relacionados à ausência de dano ou atestamento de notas fiscais.
Razão assiste ao recorrente quanto à ausência de relação direta no nexo de causalidade da irregularidade investigada, uma vez que o processo de licitação fora iniciado em 19/6/2015 (peça 342, p. 1) , conquanto o responsável tenha assumido a função pública em 25/7/2017 (peça 61) , indicando que as prorrogações de prestação de serviço advinham de gestões anteriores, que não concluíram os processos de planejamento e licitação no prazo adequado.
É de se notar que o responsável adotou medidas concretas para o prosseguimento do processo de licitação (peça 342) , tais como consultas técnicas para adequação dos quantitativos locados, bem como a própria possibilidade de aquisição dos equipamentos ao invés da solução de locação. Ademais, também há o registro que labora em favor do recorrente, pela ocorrência da licitação frustrada em 17/5/2017, motivada pela apresentação de lances acima do orçamento estimado da Administração (peça 342, p. 1, § 3) , prolongando a solução da questão sem culpa direta do responsável.
Portanto, os documentos evidenciam a realização de atividades no sentido do saneamento da irregularidade (realização de licitação para equipamentos médicos) , mostrando-se razoável a opção de não realizar um processo de contratação emergencial em função da essencialidade do serviço e a iminência de uma solução definitiva advinda da licitação em curso, possibilitando a exoneração do responsável na irregularidade em comento.
Da culpabilidade do gestor público em relação as medidas adotadas durante a gestão do contrato de prestação de serviços de limpeza e conservação
No que concerne à prestação de serviço de limpeza e conservação em áreas administrativas e médico-hospitalares, afirma que a prestação de serviços foi regularizada por contratação emergencial (Processo 33433.478855/2017-68) e por Pregão Eletrônico (33433478876/2017-83) .
Assevera que os serviços foram prestados, com o devido atestamento das despesas, destacando a necessidade da continuidade dos serviços. Relata que a existência de documentação irregular da empresa prestadora de serviços por força do Contrato 5/2014 (Processo 33433.006941/2012-68) , com a tentativa frustrada de contratação pelo Pregão 43/2013, tendo a Direção Geral da Unidade autorizado a abertura de procedimento emergencial de contratação.
Afirma que a contratação emergencial ocorreu apenas no período de 30/1/2018 a 28/7/2018 (Processo 33433.478855/2017-68) , com a abertura posterior do processo para contratação de serviços de limpeza hospitalar (Processo 33433.478876/2017-83) , assinado em 24/10/2018 e vigência iniciada em 1º/11/2018.
Análise
Novamente a discussão sobre ocorrência de dano ou o atestamento do serviço é irrelevante na presente análise, uma vez que a irregularidade se refere à contratação sem cobertura contratual. No caso de serviços de limpeza e conservação, o acervo documental evidencia a existência de uma situação anômala (impossibilidade de contratação de remanescente - peça 341, p. 1) e a solução de contratação por licitação e a utilização de contrato emergencial para a cobertura do intervalo.
Note-se que a contratação emergencial alcançou o período de 30/1/2018 a 28/7/2018 (peça 341, p. 3) , com a contratação da Atrio-Rio Service Tecnologia e Serviços Ltda., tendo sido contratada, de forma definitiva, a empresa Provac Terceirização de Mão-de-Obra Ltda. (peça 341, p. 4) , para o período de 1º/11/2018 a 1º/11/2019. Portanto, há um hiato entre o período final do contrato emergencial (29/7/2018) e o início da vigência do novo contrato (1º/11/2018) para o qual não houve um ato formal de renovação da contratação emergencial.
Não se pode ignorar o longo intervalo entre o início da contratação emergencial (30/1/2018) e o início do próprio processo de licitação (3/8/2018 - Ata do Pregão 26/2018) , não tendo o recorrente apresentado outros documentos que justificassem o longo prazo para abertura do processo de licitação.
Portanto, o responsável deu causa direta aos pagamentos de despesas sem a cobertura contratual no período de 29/7/2018 a 1º/11/2018, uma vez que não foram apresentadas justificativas suficientes para o atraso considerável no curso do processo de licitação, ocorrência imputável à gestão do ora recorrente.
Observe-se que o intervalo entre o lançamento do pregão (3/8/2018) e a contratação da empresa vencedora (31/10/2018 - peça 341, p. 4) indica o fato de que a demora na contratação da empresa licitada não advém de ocorrências no procedimento licitatório, mas da demora nos procedimentos anteriores à licitação, de responsabilidade do gestor, não havendo justificativas comprovadas, em sede recursal, da demora que resultou os pagamentos sem cobertura contratual.
Portanto, estando presente o nexo de causalidade atribuível ao responsável, mostra-se correta a decisão de apenamento pelos pagamentos sem cobertura contratual, devendo ser modificado o valor de penalidade de multa aplicada na decisão recorrida, caso acolhido o entendimento anteriormente apresentado no sentido da exoneração da responsabilidade no contrato de locação de equipamentos hospitalares.
DAS CONSIDERAÇÕES SOBRE OS RECURSOS DE Ana Paula Fernandes da Silva, José de Hollanda Bezerra de Melo Neto, Alexandre de Castro do Amaral e Luana Camargo da Silva
Na decisão do e. Relator Min. Raimundo Carreiro (peça 218) , foi asseverado que os recursos de Ana Paula Fernandes da Silva (peça 195) , José de Hollanda Bezerra de Melo Neto (peça 195) , Alexandre de Castro do Amaral (peça 178) e Luana Camargo da Silva (peça 210) seriam intempestivos, segundo a análise contida no § 4º daquela deliberação.
Não havendo reparo no entendimento na análise de intempestividade veiculada pelo Relator, não havendo circunstâncias objetivas (art. 281 do RI/TCU) analisadas no Acórdão 11324/2020-TCU-Segunda Câmara (peça 236) ou no presente recurso que possibilitem a alteração da decisão de mérito originária, é plenamente cabível o julgamento em definitivo dos recursos, com o reconhecimento da intempestividade e o consequente não-conhecimento dos recursos.
CONCLUSÕES
A aplicação de sanções independe de quantificação de dano, bastando a caracterização do ato praticado com grave infração à norma. No que se refere ao contrato firmado para locação e manutenção de equipamentos, o recorrente logrou demonstrar a ausência de nexo direto de causalidade, bem como a adoção de medidas para correção das irregularidades advindas de gestões anteriores, justificando o acolhimento do recurso no ponto em comento.
Quanta às irregularidades relacionadas ao contrato de prestação de serviço de limpeza e conservação, os documentos evidenciam a responsabilidade do gestor pela demora no período entre a contratação emergencial e a conclusão da licitação, resultando o pagamento do serviço sem base contratual no período entre o fim do contrato emergencial e a contratação por licitação.
PROPOSTA DE ENCAMINHAMENTO
Deste modo, submete-se à consideração superior a presente análise dos pedidos de reexames interportos por Ana Paula Fernandes da Silva, José de Hollanda Bezerra de Melo Neto, Alexandre de Castro do Amaral,  Paulo Eduardo de Oliveira Júnior e Luana Camargo da Silva, para propor, com base nos artigos 32 e 48 da Lei 8.443/92:
o não-conhecimento dos recursos apresentados por Ana Paula Fernandes da Silva (peça 195) , José de Hollanda Bezerra de Melo Neto (peça 195) , Alexandre de Castro do Amaral (peça 178) e Luana Camargo da Silva (peça 210) ;
conhecer e dar provimento parcial ao recurso de Paulo Eduardo de Oliveira Júnior, com a consequente redução proporcional da penalidade de multa fixada no item 9.3 do decisum, segundo o critério de proporcionalidade a ser considerado pelo órgão julgador.
dar ciência aos recorrentes e aos agentes indicados no item 9.9 do decisum da decisão que vier a ser adotada.
	É o Relatório.

Tayane Panisset Perrotta (206.073/OAB-RJ), representando Gilson Max Freitas de Araujo; Tayane Panisset Perrotta (206.073/OAB-RJ), representando Willian Cotrim de Oliveira.

Não atuou.

ACOMPANHAMENTO. VERIFICAÇÃO DA REGULARIDADE DE CONTRATAÇÕES DO DEPARTAMENTO DE GESTÃO HOSPITALAR NO ESTADO DO RIO DE JANEIRO. PAGAMENTO DE DESPESAS SEM BASE CONTRATUAL. AUDIÊNCIAS. REJEIÇÃO DE RAZÕES DE JUSTIFICATIVAS. MULTAS. RECURSOS DE RECONSIDERAÇÃO. NÃO CONHECIMENTO DO RECURSOS DE PARTE DOS RESPONSÁVEIS. CONHECIMENTO E PROCEDÊNCIA PARCIAL DE RECURSO DE UM DOS RESPONSÁVEIS. REDUÇÃO DA MULTA. COMUNICAÇÕES.

ACOMPANHAMENTO (ACOM)

Unidade de Auditoria Especializada em Saúde (AudSaúde).

Trata-se de pedidos de reexame interpostos por Alexandre de Castro do Amaral, Ana Paula Fernandes da Silva, Jose de Hollanda Bezerra de Melo Neto, Luana Camargo da Silva e Paulo Eduardo de Oliveira Júnior em face do Acórdão 13053/2019-TCU-Segunda Câmara (Rel. Min. Augusto Nardes) .
2.	O presente processo tratou originalmente de Acompanhamento constituído com o objetivo de "verificar a regularidade dos atos praticados, eventuais riscos de dano ao erário e resultados obtidos concernentes ao desenvolvimento de procedimentos adotados no âmbito do Departamento de Gestão Hospital (DGH) e dos hospitais e institutos federais vinculados ao Ministério da Saúde localizados no Estado do Rio de Janeiro".
3.	Por meio do Acórdão 13053/2019-TCU-Segunda Câmara, ora recorrido, o Tribunal decidiu, entre outras deliberações, aplicar aos responsáveis multa individual (art. 58, II, da Lei 8.443/1992) , em razão da realização de pagamentos sem cobertura de contrato devidamente formalizado, em decorrência da continuidade da execução de contratos após o término das respectivas vigências.
4.	Em análise das peças recursais, a então Secretaria de Recursos - Serur, atual Unidade de Auditoria Especializada em Recursos - AudRecursos (peça 418) , apresentou as seguintes conclusões:
27. Na decisão do e. Relator Min. Raimundo Carreiro (peça 218) , foi asseverado que os recursos de Ana Paula Fernandes da Silva (peça 195) , José de Hollanda Bezerra de Melo Neto (peça 195) , Alexandre de Castro do Amaral (peça 178) e Luana Camargo da Silva (peça 210) seriam intempestivos, segundo a análise contida no § 4º daquela deliberação.
28. Não havendo reparo no entendimento na análise de intempestividade veiculada pelo Relator, não havendo circunstâncias objetivas (art. 281 do RI/TCU) analisadas no Acórdão 11324/2020-TCU-Segunda Câmara (peça 236) ou no presente recurso que possibilitem a alteração da decisão de mérito originária, é plenamente cabível o julgamento em definitivo dos recursos, com o reconhecimento da intempestividade e o consequente não-conhecimento dos recursos.
29. A aplicação de sanções independe de quantificação de dano, bastando a caracterização do ato praticado com grave infração à norma. No que se refere ao contrato firmado para locação e manutenção de equipamentos, o recorrente [Paulo Eduardo] logrou demonstrar a ausência de nexo direto de causalidade, bem como a adoção de medidas para correção das irregularidades advindas de gestões anteriores, justificando o acolhimento do recurso no ponto em comento.
30. Quanto às irregularidades relacionadas ao contrato de prestação de serviço de limpeza e conservação, os documentos evidenciam a responsabilidade do gestor pela demora no período entre a contratação emergencial e a conclusão da licitação, resultando o pagamento do serviço sem base contratual no período entre o fim do contrato emergencial e a contratação por licitação.
5.	Com base em tais conclusões, a então Serur (peças 418 e 419) propôs: i) não conhecer dos recursos apresentados por Ana Paula Fernandes da Silva, José de Hollanda Bezerra de Melo Neto, Alexandre de Castro do Amaral e Luana Camargo da Silva; ii) conhecer e dar provimento parcial ao recurso de Paulo Eduardo de Oliveira Júnior, com a redução proporcional da multa aplicada.
6.	Declaro desde já minha concordância com o pronunciamento da então Serur, cujos fundamentos adoto como minhas razões de decidir, sem prejuízo de breves destaques e considerações.
7.	De início, observo que os pedidos de reexame interpostos por Ana Paula Fernandes da Silva, José de Hollanda Bezerra de Melo Neto, Alexandre de Castro do Amaral e Luana Camargo da Silva foram objeto de exame preliminar de admissibilidade pela então Serur (peças 213 a 216) , em que se propôs o não conhecimento dos referidos recursos por restarem intempestivos e não apresentarem fatos novos, nos termos do art. 48, parágrafo único, da Lei 8.443/1992, c/c os arts. 285, caput e § 2º, e 286, parágrafo único, do Regimento Interno/TCU.
8.	Mediante Despacho (peça 218) , o então Relator, Ministro Raimundo Carreiro, decidiu pelo conhecimento de pedidos de reexame interpostos em face do Acórdão 13053/2019-TCU-Segunda Câmara por outros responsáveis (Willian Cotrim de Oliveira e Gilson Max Freitas de Araújo) , tendo optado por deixar de apreciar, naquela oportunidade, a admissibilidade dos recursos de Ana Paula Fernandes da Silva, José de Hollanda Bezerra de Melo Neto, Alexandre de Castro do Amaral e Luana Camargo da Silva, em virtude da possibilidade de aproveitamento a outros responsáveis dos recursos já conhecidos, no que concerne às circunstâncias objetivas.
9.	Por meio do Acórdão 11324/2020-TCU-Segunda Câmara (Rel. Min. Raimundo Carreiro) , o Tribunal decidiu negar provimento aos recursos de Willian Cotrim de Oliveira e Gilson Max Freitas de Araújo, não havendo, portanto, nenhuma circunstância objetiva apta a ser aproveitada aos demais responsáveis.
10.	Nesta fase, em que se examina pedido de reexame interposto por Paulo Eduardo de Oliveira Júnior, então ordenador de despesas do Hospital Federal dos Servidores do Estado - HFSE (período: 26/7/2017 a 12/11/2018) , cujos argumentos focam estritamente aspectos de nexo causalidade e culpabilidade do agente (sem negativa da ocorrência irregular) , mais uma vez não há circunstância objetiva que possa ser aproveitada aos demais responsáveis. Dessa forma, anuo à proposta da unidade técnica pelo não conhecimento dos recursos interpostos por Ana Paula Fernandes da Silva, José de Hollanda Bezerra de Melo Neto, Alexandre de Castro do Amaral e Luana Camargo da Silva.
11.	Passando ao recurso de Paulo Eduardo de Oliveira Júnior, a quem foi atribuída responsabilidade por pagamentos sem amparo contratual à empresa Berkeley Equipamentos Médicos Ltda. (locação de equipamentos médicos, com manutenção) e à empresa Atrio-Rio Service Tecnologia e Serviços Ltda. (limpeza e conservação de áreas administrativas e médico-hospitalares) , concordo com o exame empreendido pela Serur.
12.	Relativamente ao contrato com a empresa Berkeley, assiste razão ao recorrente quanto à ausência de relação direta no nexo de causalidade da irregularidade, visto que o responsável, tendo assumido a função em 25/7/2017, adotou medidas concretas para o prosseguimento do processo de licitação, iniciado em 19/6/2015, de modo que as prorrogações de prestação de serviço advinham de gestões anteriores, que deixaram de concluir os processo de planejamento e licitação no prazo adequado.
13.	Não obstante, em relação aos serviços de limpeza e conservação, o recorrente deu causa direta aos pagamentos de despesa sem cobertura contratual no período de 29/7/2018 (data final de vigência do contrato emergencial com a empresa Atrio-Rio) a 1º/11/2018 (vigência do novo contrato, com a empresa Provac Terceirização) , uma vez que não foram apresentadas justificativas suficientes para o atraso no curso do processo de licitação, iniciado em 3/8/2018, somente após o término da vigência da contratação emergencial.
14.	Desse modo, acolho a proposta de provimento parcial do recurso interposto pelo Sr. Paulo Eduardo de Oliveira Júnior, com a consequente redução da multa que lhe foi aplicada por meio do item 9.3 do acórdão recorrido, passando de R$ 4.500,00 para R$ 3.500,00, observada a proporcionalidade das sanções aplicadas aos demais responsáveis.
15.	Do exposto, VOTO por que o Tribunal adote o acórdão que ora submeto à apreciação deste Colegiado.
TCU, Sala das Sessões, em 16 de maio de 2023.
ANTONIO ANASTASIA 
Relator